【裁判字號】    91,訴,3534
【裁判日期】    920829
【裁判案由】    收回被徵收土地
【裁判全文】
臺北高等行政法院判決                            九十一年度訴字第三五三四號
                              .
    原      告  甲○
                乙○○
    右二人共同
    訴訟代理人  龍其祥律師
    被      告  新竹市政府
    代  表  人  丙○○市長）.
    訴訟代理人  丁○○
                戊○○
右當事人間因收回被徵收土地事件，原告不服內政部中華民國九十一年七月八日台內
訴字第○九一○○○三八四三號訴願決定，提起行政訴訟。本院判決如左：
    主  文
訴願決定撤銷。
訴訟費用由被告負擔。
    事  實
甲、事實概要：
    交通部公路局為辦理西濱快速公路台十五線銜接段５Ｋ＋１６０交流道至北二高
    香山交流道聯絡道工程，需用原告所有坐落新竹市湖港投六六八地號土地（重測
    前為鹽水港投八九四─十九地號土地），報奉台灣省政府民國（以下同）八十二
    年一月十二日府地二字第一五三九○七號函核准徵收，被告並據以完成公告徵收
    、補償之法定程序。茲原告以其所有被徵收之系爭部分土地，現為雜草及種植木
    苗，需地機關顯未依核准之徵收目的作為道路使用等由，於九十年十月八日向被
    告申請照原徵收價額收回其未使用之土地，經被告會同相關單位於九十年十月二
    十九日赴現場實地勘查，擬具處理意見後，報經內政部九十一年一月十四日台內
    地字第○九一○○七○○─○號函同意不予發還，被告乃據以九十一年一月十六
    日府地用字第○九一○○○三八六八號函否准原告收回土地之請求。原告不服，
    提起訴願，亦遭決定駁回，遂向本院提起本件行政訴訟。
乙、兩造聲明：
  一、原告聲明：訴願決定及原處分均撤銷。
  二、被告聲明：駁回原告之訴。
丙、兩造之爭點：原告請求收回被徵收系爭土地有無理由？
原告主張：
一、本件原告所並非依據土地法第二百一十九條第一項第一款「徵收補償發給完竣滿
    一年，未依徵收計畫開始使用」為主張，而係依同條項第二款「未依核准徵收原
    定興辦事業使用」請求收回土地。被告及訴願決定引用行政院五十三年六月三日
    台五十三內字第四五三四號釋示、司法院釋字第二三六號解釋，係針對「徵收補
    償發給完竣滿一年，有無依徵收計畫開始使用」亦即首揭規定第一款所為之解釋
    ，而非就第二款之解釋，職是，上開解釋所謂「實行使用」、「不依核准計畫使
    用」不得為割裂之認定等語，係就「區段徵收」時所為之解釋，因徵收計畫之規
    化、設計甚為龐雜巨大久遠，計畫又常因社會之演變而須變更，是否依徵收計畫
    開始使用自應依徵收計畫整體觀察，且須在「有明顯事實，足認屬於相關範圍者
    」，始不得為割裂之認定。此與本件北二高香山交流道工程為「公用徵收」之性
    質不同，原處分及訴願決定顯有誤會。
二、原告向需用地人北區工程處請求收回系爭土地時，北區工程處最初以「考慮行車
    安全視距」、「辦理景觀綠化」為由否決原告請求，惟因系爭土地與道路之間，
    間格有八米寬之人行道及排水溝渠，與行車安全視距毫無關聯，抑且，同段第六
    五五地號地上尚有私人所有三層樓透天建物乙棟，坐落於系爭土地之一端，足證
    系爭土地並無影響行車安全視距之虞，訴願決定未以「行車安全視距」為駁回之
    理由，自係北區工程處亦知此一理由不足採之故。再者，系爭土地原已閒置多年
    且蔓草叢生，嗣原告申請收回系爭土地時，北區工程處雖以辨理景觀綠化為由予
    以拒絕，在原告多次質疑其根本無任何綠化計畫措施後，北區工程處始於八十九
    年間在系爭土地上種植簡單之樹苗以為搪塞，原處分依據北區工程處之說明及履
    勘後，即以系爭土地道路綠化工程已完成，與原定興辦事業並不相違為由，駁回
    原告申請，顯係事後附和北區工程處說法。被告因非實際需用地人，亦無權命需
    用地人北區工程處退還土地，僅能依據北區工程處之意見為駁回之處分，故本件
    駁回處分本無實質意義。又依土地法第二百二十四條規定：「徵收收地，應由需
    用地人擬具詳細徵收計劃書，並附具徵收土地圖說及土地使用計劃圖」聲請核辦
    ，原處分及訴願決定並未要求需用地人依上開規定，提供相關資料以查證即認定
    需用地人所稱屬實，駁回原告聲請亦有可議之處。
三、退而言之，土地法第二百零八條規定：「徵收私有土地之範圍應以其事業所必需
    者為限」，系爭土地辦理公用徵收之目的為闢建北二高香山交流道工程，凡非供
    道路使用者，即不屬徵收之目的，司法院釋字第四○九號解釋亦同此見解。準此
    ，同法第二百十九條第一項第二款規定：「未依核准徵收原定興辦事業使用者」
    ，原土地所有權人向該管市、縣地政機關聲請照徵收價額收回其土地。系爭土地
    未依原定興辦事業使用，原告在北二高香山交流道工程完工前無法得知系爭土地
    是否須供道路之用，俟上開工程完工後，依法行使收回權，自屬依法有據。
四、再者，原告所有座落上開土地後方之同段第六六七地號土地上，原係經營養豬場
    ，向由上開土地對外聯絡，原告在上開土地被徵收後，養豬場因無對外通路而被
    迫停止生產，原告雖多方爭取，相關單住均未予答覆，原告自有收回上開土地之
    理由。
五、綜上論斷，原告依土地法第二百十九條規定聲請收回系爭土地，自屬依法有據，
    惟原處分及訴願決定竟因北區工程處之反對，駁回原告之請求。爰依行政訴訟法
    第五條第二項規定提起本訴。
被告主張：
一、按土地法第二百十九條規定略以：「私有土地經徵收後，有左列情形之一者，原
    土所有權人得於徵收補償發給完竣屆滿一年之次日起五年內，向該管直轄市或縣
    （市）地政機關聲請照徵收價額收回其土地；一、徵收補償發給完竣屆滿一年，
    未依徵收計畫開始使用。二、未依核准徵收原定興辦事業使用者。‧‧‧」，查
    原告八十三年六月八日領取徵收補償費，依上開規定原告最遲應於八十九年六月
    九日向被告提出聲請，惟原告於九十年十月八日始向被告提出申請，已逾法定申
    請期限，應不符土地法第二百十九條規定，惟為考量本案原告之權益，被告仍予
    受理申請，並循相關程序辦理，先予陳明。
二、又依內政部八十二年四月十九日台（八二）內地字第八二七九一○二號函略以：
    「‧‧‧。至市、縣地政機關於受理後，會同相關單位實地勘查，認定與規定不
    符，擬駁回申請者，‧‧‧，仍應擬具處理意見，轉報原核准機關核定。」，是
    被告於接獲原告申請後，即會同原告及原申請徵收機關，至現場實地勘查，經查
    系爭土地已植栽綠化使用，依前臺灣省公路局西部濱海公路北區工程處八十七年
    六月二十二日八七濱北設字第八七０三一七八號函說明，系爭土地原為一小山丘
    ，因規劃路線穿越其間，該山丘與道路設計高差達二○公尺，如採自然坡方式設
    計，邊坡用地範圍需三○─四○公尺，故規劃將山丘範圍全部予以徵收鏟平，道
    路用地範圍外則充分利用予以綠化以增進槽化區之景觀美化及增加行車安全視距
    ，又依該處九十年十一月九日九十濱北用字第九○○六一九三號函及九十年十一
    月十二日九十濱北用字第九○○六一四一號函暨八十六年三月十七日供八六─一
    六○─一─一三號函示，系爭土地確已依核准徵收原定興辦事業使用，且該景觀
    工程係於原告陳情買回前即已開始規劃，並於八十九年十一月二十四日景觀工程
    維護期滿移交公路局第一區工程處接養，是系爭土地應已依原核准興辦事業計畫
    使用完畢，無土地法第二百十九條之適用。據此，被告將本案相關案卷及處理意
    見，陳報內政部核定，並依據內政部核定結果以本府九十一年一月十六日府地用
    字第○九一○○三八六八號函通知原告，應無違誤。
三、又原告起訴狀事實及理由三、所陳「同段第六五五地號地上尚有私人所有三層樓
    透天建物乙棟，座落於係爭土地之一端」乙節，經查上開地號土地亦為本案工程
    征收之土地，其附圖標示應有誤，另四、所陳「系爭土地辦理公用徵收之目的為
    闢建北二高香山交流道工程，凡非供道路使用者，即不屬徵收之目的」乙節，亦
    屬有誤，查系爭土地係前臺灣省交通處公路局辦理之西濱快速公路銜接段５Ｋ＋
    １６０交流道至北二高香山交流道聯絡道工程徵收之土地，其使用如前開理由二
    、所述，與原定興辦事業並不相違，自無土地法第二百十九條所定收回土地之適
    用，併予陳明。
    理  由
一、按土地徵收條例第六十一條規定：「本條例施行前公告徵收之土地，其申請收回
    ，仍依施行前之規定辦理。」，又按「私有土地經徵收後，有左列情形之一者，
    原土地所有權人得於徵收補償發給完竣屆滿一年之次日起五年內，向該管市、縣
    地政機關聲請照徵收價額收回其土地：一、徵收補償發給完竣屆滿一年，未依徵
    收計畫開始使用者。二、未依核准徵收原定興辦事業用者。市縣地政機關接受聲
    請後，經查明合於前項規定時，應層報原核准徵收機關核准後，通知原土地所有
    權人於六個月內繳清原受領之徵收價額，逾期視為放棄收回權。第一項第一款之
    事由，係因可歸責於原土地所有權人或使用人者，不得聲請收回土地。」本件行
    為時土地法第二百十九條定有明文。
二、交通部公路局為辦理西濱快速公路台十五線銜接段５Ｋ＋１６０交流道至北二高
    香山交流道聯絡道工程，需用原告所有坐落新竹市湖港投六六八地號土地（重測
    前為鹽水港投八九四─十九地號土地），報奉台灣省政府八十二年一月十二日府
    地二字第一五三九○七號函核准徵收，被告並據以完成公告徵收、補償之法定程
    序。茲原告以其所有被徵收之系爭部分土地，現為雜草及種植木苗，需地機關顯
    未依核准之徵收目的作為道路使用等由，於九十年十月八日向被告申請照原徵收
    價額收回其未使用之土地，經被告會同相關單位於九十年十月二十九日赴現場實
    地勘查，擬具處理意見後，報經內政部九十一年一月十四日台內地字第○九一○
    ○七○○─○號函同意不予發還，被告乃據以九十一年一月十六日府地用字第○
    九一○○○三八六八號函否准原告收回土地之請求。原告不服，提起訴願，亦遭
    決定駁回，遂向本院提起本件行政訴訟。
三、經查，本件原告雖主張依土地法第二一九條第一項第二款，渠等得請求收回系爭
    土地云云。惟查，依土地法第二百十九條第一項第二款規定「私有土地經徵收後
    ，徵收補償發給完竣屆滿一年，未依核准徵收原定興辦事業使用者，原土地所有
    權人得於徵收補償發給完竣屆滿一年之次日起五年內，向該管市、縣地政機關聲
    請照徵收價額收回其土地」，惟查，就有關收回權成立之構成要件而言，土地法
    第二百十九條第一、二項規定，私有土地經徵收後，原土地所有權人請求買回被
    徵收土地為行政機關所拒絕後，應以何機關為原處分機關進行行政救濟，法理上
    素有爭議。就此，最高行政法院曾於九十一年十一月二十二日作成九十一年度第
    十次庭長法官聯席會議決議，該決議見解略為：
（一）依土地法第二百十九條第一項規定，原土地所有權人請求買回被徵收土地，應
      向該管直轄市或縣（巿）地政機關聲請。該管直轄巿或縣（巿）地政機關既為
      法定受理聲請之機關，對於是否合於照徵收價額收回其土地之要件，應進行初
      步審查（形式要件是否符合）。該管直轄巿或縣（巿）地政機關初步審查結果
      ，認與規定不合，而作成否准之決定時，即屬就特定具體之公法事件所為對外
      發生法律上效果之單方行政行為，自應以該直轄市或縣（市）地政機關為處分
      機關。
（二）如該管直轄巿或縣（巿）地政機關經查明合於照徵收價額收回其土地之要件，
      並層報原核准徵收機關作成准、駁之決定，而函復該管直轄巿或縣（巿）地政
      機關通知原土地所有權人時，依訴願法第十三條但書規定，即應以該作成准、
      駁決定之原核准徵收機關為處分機關。
（三）又依最高行政法院九十一年度裁字第一二二七號裁定見解，原土地所有權人請
      求買回被徵收土地，該管市、縣地政機關審查結果，如認與土地法第二百十九
      條第一項照價收回土地之規定要件不合，而應駁回其申請時，即毋庸層報原核
      准徵收機關。
（四）因此，細究土地法第二百十九條第一項及第二項規定，以及最高行政法院上開
      決議予裁判之見解，原土地所有權人請求買回被徵收土地應否允准之審查，應
      區○○○○段：
    形式審查部分：
      此部份係由該管市、縣地政機關審查，審查項目包括(1)該當土地是否為依土地
      法所徵收之土地，(2)聲請人是否為被徵收土地之原土地所有權人，(3)「徵收補
      償發給完竣屆滿一年之次日起五年」之時效是否經過等形式審查事項（前揭決
      議謂之初步審查）。
    實體審查部分：
      此部份係適用同法第二項，經該管市、縣地政機關審查，符合聲請收回被徵收
      土地之形式要件後，層報原核准徵收機關作成准、駁之決定，核准徵收機關之
      審查項目則為同法第一項第一、二款「徵收補償發給完竣屆滿一年，未依徵收
      計畫開始使用者」、「未依核准徵收原定興辦事業用者」等實體要件。
四、按照前述「二階段審查」之說明，本件被告新竹市政府屬前述從事形式審查之機
    關，就原告請求按原徵收價額收回系爭土地之聲請，應僅得從事前揭三項形式要
    件之審查，而不得審查對系爭土地是否未依原核准計畫使用之實體要件，後者之
    審查應由被告層轉原徵收核准機關為准、駁之決定。由於本案新竹市政府以九十
    年十一月二十六日府地用字第八九七八四號函陳報內政部不予發還及以九十一年
    一月十六日府地用字第○九一○○○三八六八號函復原告不予發還函，所審酌之
    範圍非僅侷限於形式要件之審查，而更擴及是否未依核准徵收原定興辦事業使用
    之實體要件審查。而收回權之性質係有向原核准徵收機關廢止原徵收處分之意，
    依上所述，除聲請人所為聲請不符程序要件，經受理聲請機關初步審查逕作成否
    准決定之情形外，自應以原核准徵收機關為被告機關。又系爭土地之原徵收核准
    機關之承受機關為內政部，本件原告請求收回系爭土地雖經新竹市政府於報經內
    政部同意後答復原告不予發還，但原告若不服否准收回之處分，揆諸前揭說明，
    自應以內政部為核准收回之主管機關及原處分機關。惟本件原告卻以無處分職權
    之被告為原處分機關，對之向內政部提起訴願，依前揭說明係屬管轄錯誤。內政
    部原應依訴願法第六十一條規定規定辦理，卻逕為駁回原告訴願之決定，於法尚
    有未合，應將訴願決定予以撤銷，由應受理訴願機關另為適法之處理。
五、又本件既係依程序上理由而為判決，兩造實體上爭執自尚無審酌之必要，併予敘
    明。
據上論結，本件原告之訴為有理由，爰依行政訴訟法第九十八條第三項前段，判決如
主文。
中      華      民      國    九十二    年      八      月    二十九    日
                        臺北高等行政法院第五庭
                                    審判長法官   黃清光
                                          法官   劉介中
                                          法官   帥嘉寶
右為正本係照原本作成。
如不服本判決，應於送達後二十日內，向本院提出上訴狀並表明上訴理由，如於本判
決宣示後送達前提起上訴者，應於判決送達後二十日內補提上訴理由書（須按他造人
數附繕本）。
中      華      民      國    九十二    年      八      月    二十九    日
                                        書記官  楊子鋒


司法院資訊處製作；財團法人民間司法改革基金會備份。
